臺灣高等法院高雄分院刑事判決
111年度上易字第94號
上  訴  人  
即  被  告  歐賜福


上列上訴人因過失傷害案件，不服臺灣橋頭地方法院110年度易
字第184號，中華民國111年1月14日第一審判決（聲請簡易判決
處刑案號：臺灣橋頭地方檢察署109年度偵字第14235號），提起
上訴，本院判決如下：
    主  文
上訴駁回。
    事  實
一、歐賜福係門牌號碼高雄市○○區○○路000巷00號未保存登記房
    屋（下稱系爭房屋）之公同共有人及管理人，其知悉依建築
    法第77條第1項規定，對系爭房屋之合法使用與其構造及設
    備安全，負有維護責任，且明知系爭房屋老舊，屋瓦不時發
    生掉落，可能導致居住在與系爭房屋毗鄰，且以系爭房屋旁
    巷道為進出通道之同巷23號房屋之陳秀樺遭屋瓦砸傷。詎其
    本應注意維護系爭房屋之構造安全，並排除屋瓦掉落之風險
    ，而依當時情形，並無不能注意之情事，竟疏未注意及此，
    於發現系爭房屋有屋瓦掉落情形後仍未進行妥當之維修，致
    陳秀樺於民國109年9月4日14時許，由其上址住處車庫大門
    走出時，適逢系爭房屋之屋瓦掉落，砸中其頭部及右肩，受
    有頭部外傷、頭皮挫傷及右肩挫傷等傷害。
二、案經陳秀樺訴由高雄市政府警察局岡山分局報告臺灣橋頭地
    方檢察署檢察官聲請簡易判決處刑。
    理  由
壹、證據能力：
    按被告以外之人於審判外之言詞或書面陳述，屬傳聞證據，
    原則上不得作為證據；惟被告以外之人於審判外之陳述，雖
    不符刑事訴訟法第159條之1至第159條之4之規定，而經當事
    人於審判程序同意作為證據，法院審酌該言詞陳述或書面陳
    述作成時之情況，認為適當者，亦得為證據，刑事訴訟法第
    159條第1項、第159條之5第1項分別定有明文。查本判決所
    引用屬於傳聞證據之部分，均已依法踐行調查證據程序，且
    檢察官及被告於本院審理時，均明示同意有證據能力（本院
    卷第48頁），基於尊重當事人對於傳聞證據之處分權，及證
    據資料越豐富越有助於真實發現之理念，本院審酌該等證據
    作成時之情況，並無違法取證之瑕疵，且無顯不可信之情形
    ，以之作為證據應屬適當，自均有證據能力。
貳、認定事實所憑證據及理由：
一、訊據上訴人即被告歐賜福（下稱被告）固坦承其為系爭房屋
    之公同共有人及管理人，依建築法第77條第1項之規定，對
    系爭房屋合法使用與其構造及設備安全，負有維護之責，且
    告訴人陳秀樺（下稱告訴人）住在系爭房屋旁巷道之同巷23
    號房屋，可由該巷道進出等事實，惟矢口否認有何過失傷害
    之犯行，辯稱：㈠其於案發前即已使用粗木樁架設在屋頂下
    方以支撐屋瓦，於接獲高雄市政府工務局（下稱工務局）之
    通知後，亦有討論修繕事宜，但因恰逢雨季而無法即時處理
    ，並非未善盡管理系爭房屋之責；㈡案發當日天氣晴、無天
    災，現場瓦片竟發生大幅度崩塌，且瓦片應會垂直掉落，崩
    塌缺口會以支撐不住的點呈現Y字漏斗形狀之缺口，然現場
    之木樁支撐仍然完好，且最右側之「壓瓦磚塊」竟移位至支
    撐木樁之左後方、屋瓦左撇且上翻，呈現「往上往左位移」
    之奇異現象，另有部分瓦片噴飛至告訴人住處之鐵皮屋上，
    橫移1公尺遠，疑似有人為外力介入，而非自然崩塌導致；㈢
    告訴人住處尚有其他出入口，且案發前告訴人即已知悉系爭
    房屋有屋瓦掉落情形，卻未避險走在屋簷邊緣處導致瓦片掉
    落砸傷，其心可議；㈣接獲通知到場處理之里長歐樹發並未
    看見告訴人受有傷害之情形，無法證明告訴人至醫院驗傷之
    傷勢為瓦片掉落所致；㈤告訴人之民事起訴狀一再主張其有
    腦震盪並接受輸血治療，均與現場傷勢、診斷證明書及就醫
    紀錄不符云云。
二、經查：
  ㈠被告為系爭房屋之公同共有人及管理人一節，業經被告供述
    在卷（警卷第6至7頁，偵卷第30至31頁，原審易字卷第50頁
    ，本院卷第48頁），並經證人即告訴人、證人歐樹發分別證
    述明確（警卷第19至20頁，原審易字卷第108至110頁），自
    堪認定。
  ㈡告訴人於109年9月4日14時許，遭系爭房屋之屋瓦掉落砸中，
    受有頭部外傷、頭皮挫傷及右肩挫傷之傷害：
  ⒈告訴人於警詢時證稱：其於109年9月4日14時許，自位於高雄
    市○○區○○路00號車庫出來時，遭位於隔壁之系爭房屋掉落之
    屋瓦砸到，因此受有頭部外傷、頭皮挫傷及右肩挫傷之傷害
    等語（警卷第19至20頁）；嗣於原審審理時證稱：其當時將
    車庫鐵門打開後，要將機車牽出來之過程中，遭隔壁系爭房
    屋掉落之屋瓦砸傷，之後就去診所，經診斷受有頭部外傷、
    頭皮挫傷及右肩挫傷等語（原審易字卷第96至99頁、第106
    頁），足見告訴人就其遭屋瓦掉落砸傷之過程，先後證述相
    符；參以告訴人於案發後，旋於同日15時34分報警處理，經
    警到場拍攝之現場照片，於系爭房屋旁之通道上及告訴人門
    口旁之地上，確有不少屋瓦掉落地面，此有警員趙力賢之職
    務報告及現場照片在卷可稽（原審易字卷第45頁；警卷第39
    至47頁）；又告訴人亦於同日16時54分前往光雄長安醫院（
    下稱長安醫院）接受診療，主訴遭屋瓦砸到，且經醫師診治
    結果，認其受有頭部外傷、頭皮挫傷及右肩挫傷一節，有長
    安醫院109年9月4日所開立之診斷證明書、門診醫療費用收
    據及長安醫院110年10月1日岡光雄醫字第1101004號函附告
    訴人之病歷可佐（警卷第25、27頁，原審易字卷第37至40頁
    ），可見告訴人於案發未久即報警到場處理並前往長安醫院
    驗傷，經診斷受有上開傷勢，且過程中向醫生主訴上開傷勢
    係遭瓦片砸傷，其頭部及右肩之傷勢位置核與告訴人證述自
    其家中牽車出門時之方向，遭屋瓦砸落通常會造成之傷勢結
    果吻合。況本案並無其他證據可資證明告訴人係因其他原因
    致受該等傷勢。是以告訴人於本案發生後旋即報警、就醫之
    時間先後順序以觀，顯然具有密切之關聯性，堪認告訴人前
    揭證述之真實性極高。
  ⒉系爭房屋先前即曾因屋瓦掉落，經告訴人通知當地里長歐樹
    發，再由歐樹發通知被告改善，被告之家人遂於系爭房屋下
    方設置木樁支撐屋頂以避免屋瓦掉落，嗣於109年8月4日系
    爭房屋另因發生屋瓦掉落，經告訴人通知警方轉告告訴人之
    子打電話向工務局檢舉，被告則於109年8月20日接獲工務局
    之改善通知等情，業經被告供述在卷（警卷第6至7頁，偵卷
    第30至31頁，原審易字卷第50至51頁、第122頁），並經告
    訴人及證人歐樹發分別證述明確（警卷第19頁，原審易字卷
    第96至99頁、第105至107頁、第108至113頁），復有工務局
    110年11月16日高市工務建字第11040528000號函附之高雄市
    政府線上即時服務系統（非網路部分）109年8月4日人民陳
    情案件處理聯單附卷可佐（原審易字卷第77至81頁），可見
    於本案發生前，系爭房屋之屋瓦即曾掉落，且縱使設置木樁
    支撐屋頂後，仍無法全面改善掉落之情形；另參以系爭房屋
    位於告訴人住處車庫通往對外道路之巷道側，有兩處以木樁
    支撐屋頂，分別係位於告訴人車庫鐵門旁及位於巷道中間處
    之系爭房屋門口旁，且該二處木樁下方均散落大量屋瓦，此
    有現場照片附卷可佐（警卷第39至47頁），故由木樁架設本
    係為補強該處屋頂強度以防止屋瓦掉落之目的，及木樁下方
    仍有散落之屋瓦，可見木樁架設之處即應為系爭房屋屋瓦最
    易掉落之處；再考量告訴人證稱其遭系爭房屋屋瓦掉落砸傷
    之位置，係在其住處鐵門開啟進出對外通道之處，且在系爭
    房屋所架設之木樁旁（原審易字卷第99、125頁），益徵告
    訴人上揭證稱其於開啟鐵門牽機車出門之際，遭毗鄰之系爭
    房屋屋瓦掉落砸中頭部及肩膀，致受有前揭傷害等語，應非
    虛妄。從而，告訴人於109年9月4日14時許，遭系爭房屋屋
    瓦掉落砸中，致受有頭部外傷、頭皮挫傷及右肩挫傷之事實
    ，洵堪認定。 
  ㈢被告未善盡維護之責，致系爭房屋之屋瓦掉落砸傷告訴人：
  ⒈按刑法上之過失犯，以行為人對於結果之發生應注意並能注
    意而不注意為成立要件，亦即行為人具有防止結果發生之注
    意義務，且客觀上無不能注意之情事，竟疏未注意，違反注
    意義務，即應令其就該有預見可能性之結果負過失犯罪責。
    又對於一定結果之發生，法律上有防止之義務，能防止而不
    防止者，與因積極行為發生結果者同。因自己行為致有發生
    一定結果之危險者，負防止其發生之義務，刑法第15條定有
    明文。另刑法上過失不純正不作為犯之成立要件，係指居於
    保證人地位之行為人，怠於履行其防止危險發生之義務，致
    生構成要件該當結果，即足當之。又倘行為人踐行被期待應
    為之特定行為，構成要件該當結果即不致發生，或僅生較輕
    微之結果者，亦即該法律上之防止義務，客觀上具有安全之
    相當可能性者，則行為人之不作為，即堪認與構成要件該當
    結果間具有相當因果關係（最高法院97年度台上字第3115號
    判決意旨可參）。次按建築物所有權人、使用人應維護建築
    物合法使用與其構造及設備安全，為建築法第77條第1項所
    明定。
  ⒉經查，本案被告為系爭房屋之公同共有人及管理人，業如前
    述，則依照前揭規定，被告當然負有系爭房屋合法使用與其
    構造及設備安全之義務。又被告於本案發生前即因里長歐樹
    發之反應，而知悉系爭房屋之屋瓦有掉落之情形，且由其家
    人在系爭房屋下方裝設木樁，嗣於109年8月4日經告訴人之
    子向工務局檢舉系爭房屋持續發生屋瓦掉落之情事，工務局
    乃發函通知被告改善，被告則於109年8月20日接獲工務局之
    通知改善函文，是被告於109年8月20日即已知悉在裝設木樁
    之後，系爭房屋仍發生屋瓦掉落之情事，自應明知裝設木樁
    無法完全排除屋瓦持續掉落之情形，而可預見系爭房屋屋瓦
    仍有隨時掉落之風險。另告訴人於審理時證稱：於案發時，
    供其及家人進出之唯一出入口即位於系爭房屋旁等語（原審
    易字卷第104頁），被告亦供稱告訴人住處雖尚有其他出入
    口，但未在使用等語（原審易字卷第121頁），可見於案發
    之際，告訴人出入家門係經過系爭房屋旁之巷道，且此情亦
    為被告所明知，則被告自應明知系爭房屋屋瓦可能隨時掉落
    ，將有砸傷告訴人及其家人之高度危險。又被告於獲悉系爭
    房屋仍持續發生屋瓦掉落情形後，尚非不得立即僱工進行檢
    修，以排除屋瓦掉落之危險，且被告如能對於系爭房屋適時
    加以檢測、維護及修繕，應可避免屋瓦掉落擊中告訴人之事
    故發生，然卻未積極為之，足見被告放任系爭房屋屋瓦掉落
    砸傷他人之危險狀態繼續存在，確信其不致發生，而未為足
    以迴避結果發生之積極作為，故被告違反前述作為義務之不
    作為，就系爭房屋屋瓦掉落之事故，顯具有應作為而消極不
    作為之過失甚明。再者，告訴人係自其住處車庫牽車行經系
    爭房屋屋簷下方時，遭屋瓦掉落砸傷一節，已如前述，可見
    被告上開過失行為，與告訴人所受傷害結果間，具有相當因
    果關係，殆無疑義。
  ㈣被告雖以前詞置辯，惟查：
  ⒈系爭房屋屋頂下方於架設木樁之後，仍會掉落屋瓦一節，業
    如前述，故被告辯稱其已架設木樁而善盡維護系爭房屋之責
    云云，自難採信。又系爭房屋老舊破損乃日積月累之結果，
    被告本可藉由定期檢修方式以避免屋瓦掉落之風險，然其於
    警詢時表示僅架設木樁作為支撐補強等語（警卷第7頁）；
    於偵訊時供稱不知如何整理系爭房屋等語（偵卷第31頁），
    則其於審理時再辯稱接獲工務局通知後有討論修繕進度，惟
    因恰逢雨季而無法處理云云（原審易字卷第123頁），縱然
    屬實，仍難謂其已善盡維護系爭房屋安全之責。
  ⒉於本案發生前，系爭房屋即曾因屋況老舊而掉落屋瓦，無非
    係因屋頂結構破損或部分屋瓦已經無法承受堆疊其上之屋瓦
    重量所致。則經過多次掉落後，屋瓦之分布自不可能如建造
    完成時鋪設排列整齊，且屋頂或屋瓦所承受之壓力分散不均
    ，故屋瓦掉落時非以直線方式滑落，且遺留於屋頂之屋瓦呈
    現歪斜之排列狀況，應屬合理。再者，原先承受壓力之屋瓦
    因老舊耗損致無法承壓之際，突然發生大量屋瓦崩塌，及於
    過程中噴飛或掀翻，亦非難以想像之事。況依前述工務局11
    0年11月16日高市工務建字第11040528000號函附之高雄市政
    府線上即時服務系統（非網路部分）109年8月4日人民陳情
    案件處理聯單所示（原審易字卷第77至79頁），告訴人之子
    於109年8月4日曾撥打電話至工務局檢舉反應系爭房屋有瓦
    片掉落，質疑該屋屬於危樓，可見於本案發生前不久，系爭
    房屋即曾因屋況維護不佳導致屋瓦掉落之情事。是被告以事
    後至現場察看系爭房屋屋瓦崩塌及排列狀況，推認本案係因
    外力介入始致屋瓦崩塌云云，卻未提出任何證據以供本院調
    查，應屬其個人空言臆測之詞，不足採信。
  ⒊告訴人及其家人向來僅使用系爭房屋旁之大門進出，而未使
    用其他出入口，已如前述；佐以告訴人住處鐵製大門開啟後
    ，進出之人車確實可能行經系爭房屋屋簷下方，此有被告所
    提供之照片附卷可稽（警卷第49頁），復參以告訴人於審理
    時證稱：系爭房屋旁的住處大門開啟後，裡面是我家車庫，
    擺放我及家人的車輛，而案發當時車庫內擺放3台機車，當
    時我是要把停放在最靠近系爭房屋的機車牽出來，過程中必
    須經過系爭房屋屋簷下，才會被掉落的屋瓦砸到等語（原審
    易字卷第100頁、第104至106頁、第125頁），足認告訴人已
    具體說明其何以在知悉有掉落屋瓦風險之情形下，仍須途經
    該處而遭砸傷之過程，且其說明內容亦合於常理。從而，被
    告辯稱告訴人明知系爭房屋屋瓦有掉落情事，卻未改行其他
    出入口或避走系爭房屋屋簷下，導致遭屋瓦砸傷，而質疑告
    訴人心態可議云云，乃係推卸自己有維護系爭房屋安全之責
    任，反而要求告訴人及其家人應改道而行以避免遭屋瓦砸傷
    ，自非可採。
  ⒋證人歐樹發於原審審理時雖證稱：其於接獲告訴人通知前往
    現場查看時，雖告訴人有反應被屋瓦砸到，但其並未看見告
    訴人有明顯外傷等語（原審易字卷第109至112頁）。惟告訴
    人於案發時留有中長髮，此有照片2張在卷可稽（警卷第41
    、42頁），且於歐樹發到場時尚披著黑色外套，亦據證人歐
    樹發證述明確（原審易字卷第112頁），復佐以長安醫院開
    立之診斷證明書記載告訴人所受傷勢為頭部外傷、頭皮挫傷
    及右肩挫傷，乃專業醫師親自檢視後判斷之結果，自堪採信
    。則依告訴人之傷勢程度及受傷部位，若非掀開頭髮或脫下
    外套察看，一般人極難自外觀查知該等傷勢，是尚難僅憑證
    人歐樹發上揭證述逕認告訴人未受有該等傷勢。從而，被告
    以證人歐樹發此部分之證述，辯稱告訴人未遭屋瓦掉落砸傷
    云云，自無足採。
  ⒌告訴人因遭屋瓦砸傷而受有頭部外傷、頭皮挫傷及右肩挫傷
    等傷害一節，業經本院認定如前。至被告雖辯稱告訴人於另
    案民事訴訟中主張其受有腦震盪及接受輸血治療，均與事實
    不符云云，惟原審及本院均未認定告訴人受有腦震盪或接受
    輸血治療之事實，故不論告訴人於另案民事訴訟審理中所主
    張之傷勢是否屬實，均無礙於本院認定告訴人因本案事故而
    受有頭部外傷、頭皮挫傷及右肩挫傷之事實。是以，被告據
    此推論告訴人並未受傷云云，自非可採。
三、綜上所述，被告確有前揭過失傷害之犯行，洵堪認定。其所
    辯各節，純屬事後卸責之詞，不足採信。本案事證已臻明確
    ，應依法論科。
參、論罪科刑：
　　核被告所為，係犯刑法第284條前段之過失傷害罪。
肆、上訴論斷之理由：
　　原審認被告罪證明確，因而適用刑法第284條前段、第41條
    第1項前段、刑法施行法第1條之1第1項等規定，並以行為人
    之責任為基礎，審酌被告身為系爭房屋之管理人，理應善盡
    管領、維修系爭房屋之責，且在知悉縱使架設木樁加強結構
    後，仍有屋瓦掉落之情形下，竟未立即僱工修繕，導致屋瓦
    掉落砸傷告訴人，被告自有過失，而應予以非難；又被告犯
    後否認犯行，且無意願與告訴人洽談調解事宜（原審易字卷
    第95頁），犯後態度難謂良好，復審酌被告並無任何前科之
    素行，此有臺灣高等法院被告前案紀錄表附卷可佐，再酌以
    被告自陳其專科結業之智識程度、目前無業、按月領月退休
    金、家庭經濟狀況普通（原審易字卷第123頁）及被告過失
    情節、告訴人所受傷勢之狀況等一切情狀，量處被告拘役30
    日，並諭知以新臺幣1,000元折算1日之易科罰金折算標準。
    經核原判決認事用法，均無不合，量刑亦屬允當。被告上訴
    意旨猶執前詞否認犯罪，指摘原判決不當，為無理由，應予
    駁回。
據上論結，應依刑事訴訟法第368條，判決如主文。
本案經檢察官曾財和聲請簡易判決處刑，檢察官高大方到庭執行
職務。
中　　華　　民　　國　　111 　年　　5 　　月　　31　　日
                  刑事第二庭    審判長法  官  孫啓強
                                      法  官  范惠瑩
                                      法  官  鄭詠仁
以上正本證明與原本無異。
不得上訴。
中　　華　　民　　國　　111 　年　　5 　　月　　31　　日
                                      書記官  楊明靜
附錄本判決論罪科刑法條：
中華民國刑法第284條
因過失傷害人者，處1年以下有期徒刑、拘役或10萬元以下罰金
；致重傷者，處3年以下有期徒刑、拘役或30萬元以下罰金。